【裁判字號】    92,上易,2
【裁判日期】    920521
【裁判案由】    因請求給付清理運送費用事件
【裁判全文】
福建高等法院金門分院民事判決                        九十二年度上易字第二號
    上  訴  人    金門酒廠實業股份有限公司
    法定代理人    甲○○
    訴訟代理人    沈炎平律師
    被上訴人      楊惠萍即昕揚工程行
右當事人間因請求給付清理運送費用事件，上訴人對於中華民國九十一年三月十二日
福建金門地方法院九十年度訴字第五三號第一審判決提起上訴，本院判決如左：
    主      文
上訴駁回。
第二審訴訟費用由上訴人負擔。
    事實及理由
一、程序部分：上訴人辯稱被上訴人於原審未聲明及主張表見代理，原審逕予行使闡
    明權，判決自有違背法令之虞云云。按依原告之聲明及事實上之陳述，得主張數
    項法律關係，而其主張不明瞭或不完足者，審判長應曉諭其敘明或補充之，民事
    訴訟法第一百九十九條之一第一項定有明文。此為民國八十九年二月九日新增公
    布施行，立法目的主要在於，為擴大訴訟制度解決紛爭之功能，如原告主張之事
    實，於實體法上得主張數項法律關係，而原告不知主張時，審判長理應曉諭原告
    得於該訴訟程序中併予主張，以便當事人得利用同一訴訟程序徹底解決紛爭其主
    張不明瞭。查本件被上訴人於原審陳述之事實，均係就上訴人公司之職員李文勇
    與被上訴人訂約清運上訴人公司廠內酒糟，則依被上訴人陳述之事實，被上訴人
    請求權即有可能係依兩造之契約關係或上訴人有表見代理之授權人責任，原審為
    一次解決此事件之糾紛，依法予以闡明，尚無違誤；況被上訴人於本院更明確陳
    述併依表見代理之授權人責任規定，請求上訴人給付委任清運酒糟之費用（見本
    院卷第二十一頁）。是上訴人誤以原審逾闡明權限云云，要不可取，合先指明。
二、被上訴人主張：八十九年八月至十月期間，原負責清理運送上訴人公司酒糟的訴
    外人吉成食品廠未依約履行，導致上訴人生產線無法正常運作，上訴人公司職員
    李文勇代表上訴人與被上訴人口頭約定（下稱系爭契約），由被上訴人負責為上
    訴人清運酒糟，費用為自上訴人公司舊廠運出每車次為新台幣（下同）一千五百
    元、自上訴人公司新廠運出每車次為一千元，怪手一天七千元、板車一次一千五
    百元，雙方雖未簽立書面系爭契約，但李文勇當時係負責上訴人公司酒糟業務，
    又向被上訴人表示上訴人有一筆吉成食品廠二百多萬元之保證金，可供支付此項
    費用；而被上訴人到上訴人工廠清運酒糟時，上訴人公司均未反對，且均由請李
    文勇簽認運送車次，被上訴人自係受上訴人委託清運酒糟，為此基於系爭契約之
    法律關係，或上訴人亦應負系爭契約表見代理之授權人責任，請求上訴人給付該
    清運費用等語（被上訴人於原審聲明：上訴人應給付被上訴人六十三萬二千七百
    五十元，及自支付命令送達之翌日即九十年九月十九日起至清償日止，按年息百
    分之五計算之利息。原審為被上訴人全部勝訴之判決）。並為答辯聲明：駁回上
    訴。
三、上訴人則以：上訴人訂立契約須依一定程序辦理招標，超過十萬元的工程就必須
    上網公告，八十九年八月至十月期間，上訴人與訴外人吉成食品廠間，清運酒糟
    的契約仍存續中，無另行委託被上訴人清運之必要；又上訴人與吉成食品廠所簽
    定的清運契約為無償，吉成食品廠甚至必須給付買受酒糟的價金，上訴人不可能
    與被上訴人簽定系爭契約。再依最高法院四十年台上字第一二八一號判例要旨可
    知，民法第一百六十九條關於由自己之行為表示以代理權授與他人者，對於第三
    人應負授權人責任之規定，立法意旨在於本人若有使第三人相信其以代理權授與
    他人之行為，為保護代理交易安全，才使本人負相當責任，從而本人就他人以其
    名義與第三人所為之代理行為，應負授權人責任，必須以他人所為之代理行為，
    是在其曾經表示授與他人代理權之範圍內為其前提要件。被上訴人既已自認在八
    十九年八月至十月清運期間內，曾受吉成食品廠委託，為上訴人清運酒糟，並受
    領吉成食品廠給付之十萬元費用，則該段時間內吉成食品廠正處於違約的狀態，
    足以證明被上訴人與吉成食品廠有契約關係存在，且知悉李文勇是代理吉成食品
    廠委託被上訴人清運，而非上訴人之表見代理人，因此上訴人並無負擔授權人責
    任的義務等語置辯，並為上訴聲明：(1)廢棄原判決。(2)駁回被上訴人在第一審之
    訴。
四、被上訴人主張，上訴人公司由李文勇代表上訴人公司與被上訴人口頭約定，由上
    訴人委任被上訴人清運酒廠內酒糟之事務，按每車次自上訴人公司舊廠運送為一
    千五百元、自上訴人公司新廠運送為一千元、及怪手一天七千元、板車一次一千
    五百元之計算方式給付委任事務之費用，縱認李文勇無權代表上訴人公司與被上
    訴人訂立系爭契約，上訴人知悉上情均未表示反對，亦應負系爭契約表見代理之
    授權人責任等語。上訴人則辯稱，李文勇係代理吉成食品廠與被上訴人訂約；而
    上訴人公司並未授權李文勇與被上訴人簽約，不必負系爭契約之責任，亦未有表
    見代理之事實，自不需負表見代理之授權人責任等語。按「稱委任者，謂當事人
    約定，一方委託他方處理事務，他方允為處理之契約。」、「當事人意思表示一
    致者，無論其為明示或默示，契約即為成立。」、「契約當事人約定其契約須用
    一定方式者，在該方式未完成前，推定其契約不成立。」民法第五百二十八條、
    第一百五十三條第一項及第一百六十六條分別定有明文。換言之，除非法律特別
    規定，或當事人約定，否則委任契約無須以書面或一定之方式締結。查被上訴人
    主張，上訴人公司職員李文勇代表上訴人公司與被上訴人口頭訂立系爭契約，被
    上訴人負有為上訴人清運廠內酒糟之事務，而上訴人則必須按每車次自上訴人公
    司舊廠運送為一千五百元、自上訴人公司新廠運送為一千元及怪手一天七千元、
    板車一次一千五百元之計算方式給付委任事務費用等事實，業據李文勇到庭證明
    屬實（見本院九十一年度上易字第二號『下稱第二號』卷第四十二頁），上訴人
    此部分之主張，要屬可取。被上訴人又主張自八十九年八月至十月間為上訴人清
    運廠內酒糟，清運之費用總計為六十三萬二千七百五十元，此有被上訴人提出上
    訴人公司職員李文勇之簽認單三十四紙為據（見原法院九十年度促字第三五四號
    卷第十至十八頁），並經證人李文勇到院證稱無誤（見本院第二號卷第四十七頁
    ），上訴人雖就此部分認有未合，但經本院核計李文勇簽名之簽認單之總金額與
    被上訴人計算請求之金額，尚屬符合，被上訴人此部分之主張，殊屬明確，要堪
    採信。至於上訴人辯稱李文勇係代理吉成食品廠與被上訴人訂約委任清運酒糟云
    云。查證人李文勇於原審證稱：去年（即八十九年）可能因為負責清運的承包商
    吉成食品廠無法將酒糟順利銷售到台灣，所以不能如期清運，導致生產線無法運
    作，所以吉成食品廠提供我三個承包商的名單，由我選定被上訴人幫忙清運．．
    ．，我有告訴被上訴人，如果收不到錢，最多從保證金扣等語（見原審卷第四十
    二、四十三頁）。顯示，吉成食品廠僅提供廠商名單，交由李文勇自行決定訂約
    對象，且李文勇已向被上訴人表明是以上訴人名義訂約，並非代理吉成食品廠與
    被上訴人訂約甚明。是上訴人辯稱，李文勇是代理吉成食品廠與被上訴人訂約委
    任清運酒糟云云，顯與事實不符，要不可取。是本件兩造爭執點厥在於：李文勇
    是否有權代理上訴人與被上訴人訂立清運酒糟事務之系爭契約？若上訴人未授權
    李文勇訂約屬實，則上訴人是否應否負表見代理之授權人責任？經查：
    (一)上訴人未授權李文勇訂立系爭契約：
      民法第一百零三條規定：「代理人於代理權限內，以本人名義所為之法律行為
      ，直接對本人發生效力。」「前項規定，於應向本人為意思表示，而向其代理
      人為之者，準用之。」，依此項規定，本人必須就代理人所為法律行為負責的
      要件之一為「代理人需有代理權」；否則即屬無權代理，其法律效果，應依同
      法第一百七十條規定：「無代理權人以代理人之名義所為之法律行為，非經本
      人承認，對於本人，不發生效力。」、「前項情形，法律行為之相對人，得定
      相當期限，催告本人確答是否承認，如本人逾期未為確答者，視為拒絕承認。
      」處理之。是股份有限公司之董事長為對外代表公司（公司法第二百零八條第
      三項），若非取得股份有限公司董事長之授權者，對外擅自代理公司所為之法
      律行為，自屬無權代理，則依上開法文規定，股份有限公司於拒絕承認該法律
      行為時，自不必負該無權代理之法律效果。查依證人李文勇上開之證言，顯示
      李文勇固為負責上訴人公司酒糟清運業務者，但畢竟未取得上訴人公司之授權
      而自行以代理上訴人公司之名義與被上訴人訂立系爭契約；而被上訴人亦自認
      係以證人李文勇代理上訴人公司而訂約，並未見李文勇有取得委任授權之文件
      或上訴人公司之口頭委任，且被上訴人復未能舉證證明，李文勇確有取得代理
      上訴人公司與被上訴人訂立系爭契約之授權，則李文勇自係無權代理上訴人與
      被上訴人訂立系爭契約，要堪認定。是上訴人拒絕承認李文勇之無權代理所訂
      立之系爭契約，依法要無不可，則上訴人辯稱兩造間並無系爭契約關係存在，
      尚堪採信。是上訴人自無依系爭契約之給付清運費用予被上訴人之義務至明。
      從而，被上訴人依系爭契約請求上訴人給付清運費用云云，要屬無據，應予駁
      回。
    (二)上訴人應負表見代理之授權人責任：
      按表見代理係指代理人雖無代理權，或逾越代理權，但因本人之行為創造一個
      足使第三人信賴代理權存在的表象（權利外觀），本人對於相信該權利外觀而
      為法律行為之相對人，應負授權人責任，其制度目的在於維護交易安全並促進
      代理制度功能。依現行民法，表見代理有二種類型：(1)相對人信賴本人所授與
      的代理權繼續存在的的表見代理，規定在民法第一百零七條；及(2)相對人信賴
      本人授與代理權的表見代理，規定於民法第一百六十九條：「由自己之行為表
      示以代理權授與他人，或知他人表示為其代理人而不為反對之意思表示者，對
      於第三人應負授權人責任。」。倘本人與無權代理人在客觀上有足以使人相信
      代理權存在的特殊關係時，而本人復未反對時，為貫徹表見代理制度的目的，
      即應適度的使本人承擔代理行為的法律效果。查李文勇既為上訴人酒糟清運業
      務負責人，有足以使人相信其對於該項業務有代理權的特殊關係；縱令上訴人
      所辯，此類工程依內規必須透過一定程序辦理招標，超過十萬元的工程甚至要
      上網公告屬實，然此規定限制，於上訴人公司職員李文勇代理上訴人與被上訴
      人訂約時，既未就此予以考量在內，則豈有要求外人即被上訴人應知悉上訴人
      公司內部規範就逾十萬元要上網公告，應予以考量未上網公告即不得訂約之情
      節？且被上訴人係按車次計價，是否運送逾十萬元之車次，於訂約時亦未可知
      ？甚至以當時（八十九年八月至十月間）每個工作天酒糟生產量高達約一百五
      十噸，負責為上訴人清運之吉成食品廠，既未依約清運，導致上訴人公司著名
      之高梁酒產品之生產線將停滯等阻礙，顯屬緊急狀況，上訴人公司殊無不知情
      之理。況依證人李文勇證稱，依其業務性質，無法每件事都以公文向主管報告
      等情形觀之，其商請被上訴人清運，自屬職權範圍內的事務（見原審卷第四十
      二頁），且證人李文勇認為當時酒糟已滿、很緊急，不清運將馬上影響公司之
      生產運轉（見本院第二號卷第四十一頁）；甚至於本院進而證稱：在清運過程
      中，主管都知道，．．．為了公司運作正常，當時長官也沒有反對或阻止，我
      也告訴長官這些酒糟運送去處（見本院第二號卷第四十一頁）；甚至上訴人生
      產線已面臨停滯狀態，而被上訴人依約為上訴人清運酒糟的事實長達二個月，
      上訴人不可能對於如何處理此項問題完全不加聞問，更不可能對被上訴人數十
      次進出酒廠清運酒糟的事實毫不知悉，被上訴人進出廠內清運酒糟，亦均未遭
      上訴人公司阻止或反對清運，客觀上一般人均會相信李文勇有處理此項危機，
      且有獲得上訴人公司授權代理上訴人公司就清運酒糟而為訂約之權限，上訴人
      既均未為反對之表示，是被上訴人主張上訴人均未反對而認為李文勇有獲得上
      訴人之授權等語，應堪採信。從而，被上訴人主張上訴人應負表見代理之授權
      人履行責任等語，要屬可取。
五、綜上所述，李文勇無代理上訴人與被上訴人訂立清運酒糟委任契約權限，雖李文
    勇並無獲得上訴人公司之授權，但上訴人應負該委任契約表見代理之授權人履行
    責任，已如前述。則被上訴人請求上訴人給付六十三萬二千七百五十元及法定遲
    延利息，為有理由，應予准許。則原審判命上訴人如數給付，雖認定李文勇有權
    代理上訴人公司訂立委任契約部分，尚有未洽，但就上訴人應負表見代理之授權
    人履行責任，則屬有據，是其結論於法並無違誤。上訴意旨指摘原判決不當，求
    予廢棄改判，仍屬無理由，應予駁回。
六、據上論結，本件上訴為無理由，依民事訴訟法第四百四十九條第一項、第七十八
    條，判決如主文。
中      華      民      國      九十二    年      五    月    二十一    日
                                    民事庭
                                        審判長法  官  陳  中  和
                                              法  官  王  聰  明
                                              法  官  李  行  一
右正本證明與原本無異。
不得上訴。
中      華      民      國      九十二    年      五    月    二十二    日
                                              書記官  李  麗  鳳


司法院資訊處製作；財團法人民間司法改革基金會備份。
